---
title: "mdp_plsda"
author: "prado"
date: "2024-05-31"
output: html_document
---

```{r setup, include=FALSE}
knitr::opts_chunk$set(echo = TRUE)
library(ropls)
library(knitr)
library(dplyr)
library(pls)
library(caret)
library(readxl)
```

Usamos los mismos datos que en el Análisis de Componentes Principales, que se diferencian de los datos originales en que están logaritmizados y centrados.
```{r}
daly <- read_excel("datos_discriminante.xlsx")
daly <- daly[, -ncol(daly)]
nombres_sin_comillas <- c("Pais", "Codigo", "Año", "Autolesion", "F_Naturaleza", "Conflictos", "Vio_IntPer", "Enf_Tropicales", "Consumo_sustancias", "Enf_cutanea", "Inf_Entericas", "Diabetes", "Enf_cardiovasculares", "Enf_digestivas", "Def_Nutricion", "Inf_Respiratorias", "Des_Neonatales", "Enf_Resp_Cronicas", "Otras_Enf", "Des_Maternos", "Les_NoInt", "Des_MuscEsc", "Neoplasmas", "Des_mentales", "Des_Neuro", "ETS", "Les_Transporte", "Enf_OrgSens")
colnames(daly)=nombres_sin_comillas
```

Recogemos los datos del Índice de Desarrollo Humano, que cruzaremos con nuestra base de datos para intentar obtener conclusiones
```{r}
hdi <- read.csv("hdi.csv")
hdi <- hdi[1:195,] #Solo escogemos países no regiones
```

Corregimos los nombres de ciertos paises para que coinciden con los de la base de datos del DALY.

```{r}
paises_hdi <- unique(hdi$country)
paises_hdi[21]<-"Bolivia"
paises_hdi[25]<-"Brunei"
paises_hdi[40]<-"Congo"
paises_hdi[42]<-"Cote d'Ivoire"
paises_hdi[57]<-"Eswatini"
paises_hdi[80]<-"Iran"
paises_hdi[91]<-"North Korea"
paises_hdi[92]<-"South Korea"
paises_hdi[95]<-"Laos"
paises_hdi[114]<-"Micronesia"
paises_hdi[115]<-"Moldova"
paises_hdi[135]<-"Palestine"
paises_hdi[171]<-"Syria"
paises_hdi[173]<-"Tanzania"
paises_hdi[180]<-"Turkey"
paises_hdi[191]<-"Venezuela"
paises_hdi[192]<-"Vietnam"
```

```{r}
paises_daly <- unique(daly$Pais)
```

```{r}
daly_pls <- daly
daly_pls$HDI <- rep(NA, length(daly_pls$Autolesion))
```


```{r}
for (i in 1:length(paises_hdi)){
  pais <- paises_hdi[i]
  if (pais %in% paises_daly){
    fila_hdi <- hdi[i,3:32]
    col_hdi <- as.numeric(fila_hdi)
    fila_pais <- which(daly_pls$Pais==pais)
    j=1
    for (fila in fila_pais){
      daly_pls[fila, 29] <- col_hdi[j]
      j=j+1
    }
  }
}
```
Una vez hemos introducido el HDI en los datos, procedemos a realizar un modelo PLS. El objetivo de este modelo es predecir el nivel de desarrollo según el HDI a partir de los valores de DALY de distintas causas de mortalidad o enfermedades. Puesto que el objetivo es discrimar que observaciones tienen mayores probabilidades de estar en un determinado nivel, realizamos un modelo PLS-DA o discriminante.

Dado que solo tenemos una variable respuesta, esta no puede tener valores nulos, por lo que eliminamos todas las observaciones con valores faltantes en la variable respuesta.

Antes de realizar el análisis, definimos los niveles de desarrollo que vamos a tener en consideración.
0-0.45: Subdesarrollado
0.45-0.7:En vías de desarrollo
0.7-1: Desarrollado
```{r}
set.seed(24)
daly_pls <- subset(daly_pls, !is.na(daly_pls$HDI))
daly_pls$Desarrollo <- cut(daly_pls$HDI, breaks = c(-Inf, 0.45, 0.7, Inf), labels = c("Subdesarrollado", "En vías de desarrollo", "Desarrollado"))

daly_pls$Desarrollo <- factor(daly_pls$Desarrollo)
daly_pls <- daly_pls[sample(nrow(daly_pls)), ]
```

Puesto que tenemos 5060 observaciones, vamos a usar el 60% como entrenamiento y el 40% como prueba de nuestro modelo.
```{r}
trainFilas = createDataPartition(daly_pls$Autolesion, p=0.75, list=FALSE)

Xtrain=daly_pls[trainFilas, 4:28]
Ytrain=daly_pls[trainFilas, "Desarrollo"]
Ytrain=factor(Ytrain$Desarrollo)

Xtest=daly_pls[-trainFilas,4:28]
Ytest=daly_pls[-trainFilas, "Desarrollo"]
Ytest=factor(Ytest$Desarrollo)
```

Realizamos un modelo PLS-DA con validación cruzada 100-fold con los siguientes resultados:
```{r}
myplsC = opls(x = Xtrain, y = Ytrain, predI = NA, crossvalI = 100, scaleC = "standard",
             fig.pdfC = "none", permI = 30)
```
Apreciamos que con 6 componentes el modelo se ajusta bien al conjunto de variables predictoras, pero no consigue valores completamente satisfactorios de bondad de ajuste y predicción para la variable respuesta. Como podemos ver, modificando el número de componentes no obtenemos cambios significativos.

```{r}
maxNC = min(dim(Xtrain))
myplsC = opls(x = Xtrain, y = Ytrain, predI = maxNC, crossvalI = 100, scaleC = "standard", fig.pdfC = "none")
plot(1:maxNC, myplsC@modelDF$`R2Y(cum)`, type = "o", pch = 16, col = "blue3",
     lwd = 2, xlab = "Components", ylab = "", main = "PLS-DA model", ylim = c(0,1))
lines(1:maxNC, myplsC@modelDF$`Q2(cum)`, type = "o", pch = 16, col = "red3",
      lwd = 2)
abline(h = 0.5, col = "red3", lty = 2)
legend("bottomleft", c("R2Y", "Q2"), lwd = 2, 
       col = c("blue3", "red3"), bty = "n")
```
```{r}
myplsC = opls(x = Xtrain, y = Ytrain, predI = 6, crossvalI = 100, scaleC = "standard", permI = 30)
```

```{r}
par(mfrow = c(1,2))
plot(x = myplsC, typeVc = "x-score", parCompVi = c(1, 2), 
     parLabVc = rep("x", nrow(Xtrain)))

plot(x = myplsC, typeVc = "xy-weight",
     parCexN = 0.8, parCompVi = c(1, 2), parPaletteVc = NA, 
     parTitleL = TRUE, parCexMetricN = NA)
```
Estudiando los gráficos de scores y weights, apreciamos que el modelo es capaz de discriminar los grupos para la mayoría de observaciones, pero las zonas comunes compartidas entre países en vías de desarrollo con 
países desarrollados o subdesarrollados son demasiado amplias.

Esto provoca que si una observación cae en esas zonas comunes, el modelo tenga problemas para predecir a que grupo pertenece.

Teniendo en cuenta que un país puede cambiar su categoría modificando una décima su Índice de Desarrollo Humano, comprendemos que el modelo tenga estos problemas en los límites entre grupos puesto que el desarrollo no es una variable discreta sino continua.

Del mismo modo, el modelo consigue diferenciar perfectamente las observaciones de países subdesarrollados de las de países desarrollados.

Analizando el gráfico de weights vemos que los países desarrollados están correlacionados positivamente con un grupo de afecciones y correlacionados negativamente con el grupo de afecciones asociado a los países subdesarrollados.

Por otro lado, los países en vías de desarrollo están correlacionados con un abanico de afecciones que comprende algunas propias de los países desarrollados y otras propias de los subdesarrollados; por lo que se entiende que comparte zonas comunes con estos grupos.

```{r}
par(mfrow = c(1,2))
plot(x = myplsC, typeVc = "x-score", parCompVi = c(1, 3),
     parLabVc = rep("x", nrow(Xtrain)))

plot(x = myplsC, typeVc = "xy-weight",
     parCexN = 0.8, parCompVi = c(1, 3), parPaletteVc = NA, 
     parTitleL = TRUE, parCexMetricN = NA)
```
Observamos que la primera y la segunda componente son las que relevantes a la hora de discriminar los distintos grupos. 

```{r}
coef_ordered <- myplsC@coefficientMN[order(abs(myplsC@coefficientMN[,1]), decreasing = TRUE), ]
coef_transposed <- t(coef_ordered)

barplot(coef_transposed, las = 2, main = "PLS regression coefficients")
legend("topright", legend = unique(daly_pls$Desarrollo), fill = gray.colors(length(levels(daly_pls$Desarrollo))),
       title = "Grupos")
```
Estos son los coeficientes de regresión PLS para clasificar cada grupo propuesto. Comparando este gráfico con los gráficos de weights, podemos discernir que variables y de qué manera están relacionados con cada grupo de la variable respuesta.


```{r}
mypred = predict(myplsC)
library(caret)
caret::confusionMatrix(mypred, Ytrain, positive = "Desarrollado")
```

La matriz de confusión muestra que el modelo clasifica con bastante precisión las observaciones pertenecientes a los tres grupos, pero suele cometer errores con los grupos limítrofes.

Los valores de Accuracy y Kappa no son insatisfactorios una vez hemos comprendido la naturaleza de la base de datos y del modelo.

En conclusión; el modelo de PLS-DA planteado sirve para diferenciar a los países según su nivel de desarrollo, pero hay que tener en cuenta que puede fallar si el país está cerca de cambiar su clasificación.
